ACORDAO-COMPLETO-2533106

ACÓRDÃO 671/2023 ATA 2/2023 - PRIMEIRA CÂMARA

VISTOS, relatados e discutidos estes autos de aposentadoria concedida pelo extinto Ministério da Ciência, Tecnologia, Inovações e Comunicações.
ACORDAM os ministros do Tribunal de Contas da União, reunidos em sessão da 1ª Câmara, diante das razões expostas pelo relator, em:
9.1. considerar, excepcionalmente, legal o ato de aposentadoria de Carlos Shinya Shibata (119203/2020, peça 3) , concedendo-lhe o registro, nos termos do § 1º do art. 260 do RI/TCU; 
9.2. dispensar a devolução dos valores indevidamente recebidos, presumidamente de boa-fé, nos termos da Súmula 106 deste Tribunal; 
9.3. determinar ao Departamento de Centralização de Serviços de Inativos, Pensionistas e Órgãos Extintos do Ministério da Gestão e da Inovação em Serviços Públicos que, 
9.3.1. no prazo de 15 (quinze) dias, que promova a exclusão, nos atuais contracheques do interessado, da rubrica atinente à antiga "gratificação especial" (16171-DECISAO JUDICIAL TRAS JUG APO) , em face de sua manifesta ilegalidade, e comunique a este Tribunal as providências adotadas, nos termos dos arts. 262, caput, do RI/TCU e 8º, caput, da Resolução TCU 206/2007, sob pena de responsabilidade solidária do responsável pela omissão;
9.3.2. dê ciência do inteiro teor desta deliberação ao interessado, alertando-o de que o efeito suspensivo proveniente da interposição de eventuais recursos perante o Tribunal não o exime da devolução dos valores percebidos indevidamente após a respectiva notificação, caso esses não sejam providos, devendo encaminhar os comprovantes dessa notificação a esta Corte no prazo de até 30 (trinta) dias;
9.4. encerrar o processo e arquivar os presentes autos.

ATO DE APOSENTADORIA.

Primeira Câmara

Ministério da Ciência, Tecnologia, Inovações e Comunicações (extinto).

3. Interessado: Carlos Shinya Shibata (XXX.695.379-XX).

13.1. Ministros presentes: Walton Alencar Rodrigues (Presidente) e Benjamin Zymler.
13.2. Ministros-Substitutos convocados: Augusto Sherman Cavalcanti e Weder de Oliveira (Relator).

WEDER DE OLIVEIRA

Em exame, aposentadoria de Carlos Shinya Shibata, concedida pelo extinto Ministério da Ciência, Tecnologia, Inovações e Comunicações.
Reproduzo, com ajustes de forma, a instrução do auditor da Unidade de Auditoria Especializada em Pessoal (AudPessoal) (peça 5) , que recebeu anuência do diretor da unidade especializada (peça 6) , bem como manifestação de concordância do MP/TCU, representado pelo procurador Marinus Eduardo De Vries Marsico (peça 7) :
" (...) EXAME TÉCNICO
Procedimentos aplicados
3.	Os procedimentos para exame, apreciação e registro de atos de pessoal encontram-se estabelecidos na Instrução Normativa TCU 78/2018 e na Resolução TCU 206/2007. Essas normas dispõem que os atos de pessoal disponibilizados por meio do e-Pessoal devem ser submetidos previamente a críticas automatizadas, com base em parâmetros predefinidos.
4.	As críticas das informações cadastradas na etapa de coleta do ato foram elaboradas e validadas levando-se em conta as peculiaridades de cada ato. Os itens verificados nessa etapa são inerentes a dados cadastrais, fundamentos legais, mapa de tempo, ficha financeira, assim como eventuais ocorrências de acumulação. Trata-se de verificações abrangentes, minuciosas e precisas e sem a necessidade de ação humana e, portanto, menos suscetível a falhas. As críticas aplicadas estão discriminadas no sistema, no Menu e-Pessoal, opção "Crítica", que podem ser acessadas mediante concessão de perfil específico a servidores do TCU responsáveis pela análise.
5.	Além das críticas automatizadas, há verificação humana adicional no caso de haver alertas do sistema ou informações não formatadas, como esclarecimentos do gestor ou do controle interno.  
6.	As críticas também consideram os registros do Sistema Integrado de Administração de Recursos Humanos (Siape) . O Siape disponibiliza informações atualizadas sobre as parcelas que integram os proventos, diferentemente, portanto, do e-Pessoal, que informa as parcelas no momento do registro do ato. 
7.	Essa confrontação com o Siape fornece uma visão atual e verdadeira da situação, o que permite descaracterizar irregularidades e inconsistências que, embora constantes do e-Pessoal, já foram corrigidas.
8.	As verificações detectadas no ato encontram-se discriminadas na aba de pendências do ato no sistema e-Pessoal, bem como no espelho do ato contemplado por esta instrução.
Exame das Constatações
9.	Ato: 119203/2020 - Inicial - Interessado: CARLOS SHINYA SHIBATA - CPF: XXX.695.379-XX
9.1.	Parecer do Controle Interno: considerar o ato Legal.
9.2.	Constatações e análises: 
9.2.1.	Ato e-Pessoal em substituição a ato Sisac devolvido de acordo com comunicado da presidência do TCU. Data de encaminhamento do ato Sisac ao TCU: 21/05/2019
a.	Justificativa do Gestor de Pessoal: Não há. Verificação efetuada no âmbito do TCU.
b.	Análise do Controle Interno:  Não há. Verificação efetuada no âmbito do TCU.
c.	Análise da Equipe Técnica: Legal
Ato em substituição a ato SISAC devolvido com entrada original no TCU na data de 21/5/2019.
9.2.2.	Houve o registro de pelo menos uma rubrica com 'Denominação para análise pelo TCU = Decisão judicial (16171 - DECISAO JUDICIAL TRANS JUG APO (Decisão judicial - Outros) - R$ 16,04) .
a.	Justificativa do Gestor de Pessoal: Não há. Verificação efetuada no âmbito do TCU.
b.	Análise do Controle Interno:  Não há. Verificação efetuada no âmbito do TCU.
c.	Análise da Equipe Técnica: Ilegal
Trata-se de parcela remuneratória paga com base em decisão judicial transitada em julgado (transito em julgado em 17/9/2008) proferida no âmbito do Mandado de Segurança 94.401505-9 que tramitou na 2ª Vara Federal de São José dos Campos, onde o Sindicato dos Servidores Públicos Federais na Área de Ciência obteve decisão judicial favorável aos seus filiado no sentido de manter o pagamento da Gratificação Especial, também conhecida como 14º Salário, que tratou o Decreto 89.253/1983.
Em sua decisão, que consta anexada ao ato, o Poder Judiciário deu provimento ao pedido do citado Sindicato concedendo a segurança para que a autoridade impetrada se abstenha de retirar da folha de pagamentos a rubrica referente à Gratificação Especial, também denominada 14º Salário, atinente aos servidores representados pelo impetrante, que recebiam a mencionada gratificação antes do advento do Decreto-lei 2.100/83 e Decreto 89.253/89.
Acerca do tema ¿14º Salário, este Tribunal adotou a tese de que, após a promulgação da Lei 8.112/1990, que institui o Regime Jurídico Único, não se admite a transposição dos benefícios e vantagens de natureza trabalhista incompatíveis com o regime estatutário, no qual os interessados ingressaram por força do art. 243 daquele diploma, conforme fixado no verbete 241 da Súmula da Jurisprudência desta Corte:
'As vantagens e gratificações incompatíveis com o Regime Jurídico Único, instituído pela Lei nº 8.112, de 11/12/1990, não se incorporam aos proventos nem à remuneração de servidor cujo emprego, regido até então pela legislação trabalhista, foi transformado em cargo público por força do art. 243 do citado diploma legal.'
Com fulcro nesse entendimento, nota-se que é indevido o pagamento de vantagens e gratificações de natureza pessoal ao servidor, que antes era celetista, mas que foi enquadrado no regime estatutário, quando essas parcelas não estiverem previstas nas normas aplicáveis à remuneração dos ocupantes de cargos públicos.
Em situações semelhantes, quando se detecta nos proventos pagamento de parcelas tidas por irregulares pelo TCU, mas protegidas pelo manto da coisa julgada originada de decisão judicial favorável ao interessado, este Tribunal aprecia o mérito da concessão de aposentadoria, podendo considerá-la ilegal e recusar registro ao ato, sem expedir comando ao órgão de origem para que se abstenha de realizar pagamentos decorrentes dos atos impugnados.
É evidente que não cabe ao TCU discutir ou desconstituir decisões judiciais transitadas ou não em julgado. Não pode o TCU negar a força da decisão judicial, por discordar de seus fundamentos e, muito menos, determinar o descumprimento da sentença, ainda que flagrantemente ilegal, injusta e incorreta.
Todavia, a existência de decisão judicial ou administrativa contrária ao entendimento do TCU não impede a apreciação do ato para fins de registro. Em apreciação de atos de pessoal, o TCU pode manifestar entendimento diferente do declarado por outras instâncias do Poder Judiciário ou da Administração Pública, inclusive mediante o julgamento pela ilegalidade dos atos de aposentadoria amparados por decisão judicial.
O TCU exerce a sua jurisdição independentemente das demais instâncias. O Tribunal possui competências próprias e privativas, estatuídas pela Constituição Federal e pela sua Lei Orgânica, inexistindo vinculação entre o processo do TCU e outro versando sobre idêntica matéria no âmbito do Poder Judiciário ou da Administração Pública.
Portanto, o TCU pode promover apreciação de mérito pela ilegalidade de ato de pessoal, em posição contrária ao decidido pelo Poder Judiciário. Todavia, respeitando a instância judicial, não serão propostas por esta Unidade Técnica determinações para a supressão da parcela incorporada com amparo em decisão judicial transitada em julgado, como é o caso concreto.
9.3.	O quadro resumo de ocorrências e, quando for o caso, o detalhamento da norma legal e da jurisprudência para as inconsistências acima elencadas encontra-se no anexo II dessa instrução. 
9.4.	Encaminhamento do ato: 
9.4.1.	Considerar ILEGAL e recusar registro  do ato de Aposentadoria de CARLOS SHINYA SHIBATA do quadro de pessoal do órgão/entidade Ministério da Ciência, Tecnologia, Inovações e Comunicações (Extinto) , com base nos arts. 71, inciso III, da Constituição Federal, 1º, inciso V, e 39, inciso II, da Lei 8.443/1992 e 260, § 1º, do Regimento Interno. 
9.4.2.	Com fulcro no art. 262, caput, do Regimento Interno deste Tribunal, determinar ao órgão/entidade Ministério da Ciência, Tecnologia, Inovações e Comunicações (Extinto) que: 
a.	no prazo de trinta dias, contados da ciência da decisão, envie a este Tribunal documentos comprobatórios de que o interessado cujo ato foi impugnado está ciente do julgamento deste Tribunal.
b.	dê ciência, no prazo de quinze dias, contados da notificação, do inteiro teor desta deliberação ao interessado, alertando-o de que o efeito suspensivo proveniente da interposição de eventuais recursos junto ao TCU não o exime da devolução dos valores percebidos indevidamente, caso o recurso não seja provido.
CONCLUSÃO
10.	A abrangência e a profundidade das verificações levadas a efeito fundamentam convicção de que o ato 119203/2020 pode ser apreciado pela ilegalidade, em razão das irregularidades apontadas no item Exame das Constatações desta instrução, que representam afronta à legislação e à jurisprudência de referência
PROPOSTA DE ENCAMINHAMENTO
11.	Ante o exposto, com fundamento no art. 71, inciso III, da Constituição Federal, no art. 1º, inciso V, e art. 39, incisos I e II, da Lei 8.443/1992, no art. 260 do Regimento Interno do Tribunal de Contas da União, propõe-se: 
11.1.	Considerar ILEGAL e recusar registro  do ato de Aposentadoria de CARLOS SHINYA SHIBATA do quadro de pessoal do órgão/entidade Ministério da Ciência, Tecnologia, Inovações e Comunicações (Extinto) , com base nos arts. 71, inciso III, da Constituição Federal, 1º, inciso V, e 39, inciso II, da Lei 8.443/1992 e 260, § 1º, do Regimento Interno.
11.2.	Com fulcro no art. 262, caput, do Regimento Interno deste Tribunal, determinar ao órgão/entidade Ministério da Ciência, Tecnologia, Inovações e Comunicações (Extinto) que: 
11.2.1.	no prazo de trinta dias, contados da ciência da decisão, envie a este Tribunal documentos comprobatórios de que o interessado cujo ato foi impugnado está ciente do julgamento deste Tribunal.
11.2.2.	dê ciência, no prazo de quinze dias, contados da notificação, do inteiro teor desta deliberação ao interessado, alertando-o de que o efeito suspensivo proveniente da interposição de eventuais recursos junto ao TCU não o exime da devolução dos valores percebidos indevidamente, caso o recurso não seja provido." 
É o relatório.

não há.

Procurador Marinus Eduardo De Vries Marsico.

PESSOAL. APOSENTADORIA. VPNI, 14º SALÁRIO. PARCELA DECORRENTE DO REGIME CELETISTA DEFERIDA A EX-SERVIDOR ENQUADRADO NO REGIME ESTATUTÁRIO. PRECEDENTES. SÚMULA TCU 241. OBSERVÂNCIA AOS PRINCÍPIOS DA RAZOABILIDADE, DA EFICIÊNCIA E DA ECONOMICIDADE. ACÓRDÃO 9438/2021-TCU-1ª CÂMARA. DETERMINAÇÃO PARA REGULARIZAÇÃO DA FALHA, NOS ATUAIS CONTRACHEQUES. LEGALIDADE EXCEPCIONAL. DETERMINAÇÕES. ARQUIVAMENTO.

APOSENTADORIA (APOS)

Unidade de Auditoria Especializada em Pessoal (AudPessoal).

Em exame, ato de concessão de aposentadoria de Carlos Shinya Shibata, emitido pelo extinto Ministério da Ciência, Tecnologia, Inovações e Comunicações, em 25/4/2017.
A Unidade de Auditoria Especializada em Pessoal (AudPessoal) propõe a ilegalidade do ato. O Ministério Público junto a este Tribunal (MP/TCU) , representado pelo procurador Marinus Eduardo De Vries Marsico, manifesta-se de acordo.
A AudPessoal assim fundamenta sua proposta (peça 5) :
"Trata-se de parcela remuneratória paga com base em decisão judicial transitada em julgado (trânsito em julgado em 17/9/2008) proferida no âmbito do Mandado de Segurança 94.401505-9 que tramitou na 2ª Vara Federal de São José dos Campos, onde o Sindicato dos Servidores Públicos Federais na Área de Ciência obteve decisão judicial favorável aos seus filiado no sentido de manter o pagamento da Gratificação Especial, também conhecida como 14º Salário, que tratou o Decreto 89.253/1983.
 (...) nota-se que é indevido o pagamento de vantagens e gratificações de natureza pessoal ao servidor, que antes era celetista, mas que foi enquadrado no regime estatutário, quando essas parcelas não estiverem previstas nas normas aplicáveis à remuneração dos ocupantes de cargos públicos"
Este Colegiado já apreciou situação idêntica, ao julgar ilegal ato de aposentadoria, por meio do Acórdão 9229/2022-TCU-Primeira Câmara, de cujo voto condutor do ministro-substituto Augusto Sherman Cavalcanti extrai-se o seguinte trecho:
" (...) 
3.	Preliminarmente, destaco que a rubrica questionada nestes autos é relativa à gratificação especial, correspondente ao 14º salário, paga a servidores celetistas do INPE que foram transpostos para o regime estatutário.
4.	Desde logo, é fundamental ter presente que, na esfera judicial, as decisões são no sentido de considerar irregular a transposição de rubricas entre regimes diferenciados, como se observa dos seguintes exemplos:
'ADMINISTRATIVO. CLT. 14º SALÁRIO. ADVENTO DO RJU. DESCABIMENTO DE MANUTENÇÃO DA VANTAGEM. REFORMA DA SENTENÇA.
1. Impossibilidade de conjugação de vantagem de dois regimes, quais sejam, o celetista e o estatuário. O fato de a referida Gratificação Especial, percebida sob a égide das normas trabalhistas, ter sido transformada em Vantagem Pessoal Nominalmente Identificada, pelo Decreto-lei nº 2.100/83 e pelo Decreto nº 89.253/93, não faz com que os Autores tenham direito a perceber a referida vantagem após o advento do Regime Jurídico Único. É desarrazoada a junção do Regime Celetista com o Estatutário. Precedentes. 2. Condenação da parte autora em honorários advocatícios de 10% (dez por cento) sobre o valor da causa. 3. Apelação e Remessa Oficial providas'.
 (TRF - 5 - AC: 339080 RN 2000.84.00.0090006-4. Relator: Desembargado Federal Élio Wanderley de Siqueira Filho (Substituto) . Data de Julgamento: 21/09/2006. Terceira Turma. Data de Publicação. Fonte: Diário da Justiça - Data: 16/11/2006 - Página: 800 - nº 219 - Ano: 2006) . (grifos acrescidos) 
'CONSTITUCIONAL E ADMINISTRATIVO. SERVIDOR PÚBLICO. GRATIFICAÇÃO ESPECIAL (14º SALÁRIO) . ALTERAÇÕES DECORRENTES DA CONVERSÃO DO REGIME CELETISTA PARA O ESTATUTÁRIO. REDUÇÃO SALARIAL E OFENSA A DIREITO ADQUIRIDO. INEXISTÊNCIA.
1. Inexiste ofensa à garantia constitucional do direito adquirido, tampouco à vedação da irredutibilidade de vencimentos, quando da supressão da gratificação especial correspondente ao 14º salário, em relação aos servidores celetistas que foram transpostos para o regime estatutário, inaugurado com a Lei nº 8.112/90. Precedentes do STF e desta Corte.
2. Apelação não provida'.
 (TRF - PRIMEIRA REGIÃO, AC - 9601201394/BA, SEGUNDA TURMA SUPLEMENTAR, Decisão: 16/03/2005. Fonte: Diário da Justiça - Data: 14/04/2005 - Página: 40, JUIZ FEDERAL CARLOS ALBERTO SIMÕES DE TOMAZ (CONV.) 
5.	No âmbito desta Corte de Contas, em idêntico sentido, a matéria é objeto do Enunciado 241 da Súmula de Jurisprudência:
'As vantagens e gratificações incompatíveis com o Regime Jurídico Único, instituído pela Lei nº 8.112/1990, de 11/12/1990, não se incorporam aos proventos nem à remuneração de servidor cujo emprego, regido até então pela legislação trabalhista, foi transformado em cargo público por força do art. 243 do citado diploma legal'.
6.	Além disso, importa ressaltar que, consoante reiteradas manifestações deste Tribunal (tais como, apenas para citar alguns exemplos mais recentes, da 1ª Câmara os Acórdãos 3067/2022, relator Ministro Jorge Oliveira, e 13377/2020 e 4980/2022, relator Ministro Benjamin Zymler, e na 2ª Câmara os Acórdãos 2154/2021, relator Ministro Augusto Nardes, e 1901/2022, relator Ministro Marcos Bemquerer Costa) , a parcela questionada deveria estar sendo paga sob a forma de VPNI e já deveria haver sido absorvida pelos sucessivos planos de carreira dos servidores, o que não ocorreu.
7.	A propósito, a decisão judicial que serviria de fundamento para a perpetuidade da rubrica foi adotada no Mandado de Segurança 94.0401505-9, impetrado pelo Sindicato dos Servidores Públicos Federais na Área de Ciência e Tecnologia do Vale do Paraíba (SINDC&T) , cuja sentença determinou que o Diretor do Instituto Nacional de Pesquisas Espaciais 'se abstenha de retirar da folha de pagamentos a rubrica referente ao pagamento da 'gratificação especial', também denominada 14º salário, atinente aos servidores representados pelo impetrante', os quais 'recebiam a mencionada gratificação antes do advento do Decreto-lei nº 2.100/83 e Decreto nº 89.253/83', tendo em vista que 'a supressão da gratificação especial, tão-só em face da mudança de regime jurídico de trabalho, constitui afronta ao princípio do direito adquirido e ao princípio da irredutibilidade de vencimentos', no que tange aos substituídos que a recebiam com habitualidade quando da edição dos mencionados decretos, tendo o referido Juízo determinado, em 18/2/2009, que os pagamentos deveriam ser 'efetuados a título de VPNI (...) a cada um dos beneficiários do julgamento', a qual 'corresponderá ao valor da gratificação especial paga à época de sua extinção, e somente será atualizada por força de revisões gerais anuais da remuneração dos servidores (art. 37, X, da Constituição Federal) , desde o início de seu pagamento'.
8.	Ademais, o próprio Decreto 89.253/83 dispôs explicitamente sobre a forma de pagamento da rubrica, conforme o art. 8º, a seguir transcrito:
'Art. 8º. Os servidores ou empregados que, por disposição legal ou estatutária, tiverem direito assegurado a participação nos lucros e/ou aos adicionais e gratificações referidos no item II do artigo 6º deste Decreto, continuarão a percebê-los, como vantagem pessoal nominalmente identificável.'
9.	Desse modo e nesse ponto divergindo do posicionamento da unidade técnica, entendo cabível determinar a supressão do pagamento, uma vez que a parcela deveria haver sido absorvida pelos reajustes promovidos pelos planos de carreira editados posteriormente à decisão judicial.
10.	No entanto, dado o baixo valor da parcela, de R$ 9,75, considero mais apropriado, no caso, seguir o entendimento adotado nos Acórdãos 9438/2021 e 11246/2021, ambos da 1ª Câmara e da relatoria do Ministro Jorge Oliveira, bem como nos Acórdãos 12458/2021 e 12459/2021, ambos da 2ª Câmara e da relatoria do Ministro Marcos Bemquerer Costa, segundo o qual 'o valor insignificante de parcela incluída irregularmente em ato de concessão de aposentadoria ou pensão pode ensejar em caráter excepcional o julgamento pela legalidade do ato, com o devido registro, em observância aos princípios da razoabilidade, da eficiência e da economicidade, desde que adotada medida para a regularização financeira da falha'.
11.	Nesse sentido, cabe julgar legal o referido ato, autorizando o respectivo registro, determinando ao órgão de origem que faça cessar os pagamentos da rubrica considerada irregular, sem prejuízo de aplicar a Súmula TCU 106 às parcelas indevidamente recebidas pelo servidor."
Uma vez que o ato foi enviado a esta Corte de Contas há menos de 5 (cinco) anos, pode ser apreciado sem a realização de prévia oitiva do interessado, nos termos do Acórdão 587/2011-TCU-Plenário, não sendo o caso, também, de concessão de registro tácito, em conformidade com a decisão do Supremo Tribunal Federal no RE 636.553.
Diante do exposto, voto pela aprovação do acórdão que ora submeto à apreciação deste Colegiado.
TCU, Sala das Sessões, em 7 de fevereiro de 2023.
Weder de Oliveira 
Relator